【裁判字號】    97,勞訴,123
【裁判日期】    980520
【裁判案由】    損害賠償等
【裁判全文】
臺灣臺北地方法院民事判決             97年度勞訴字第123
號
原      告  BUDIATIRA.
            SURYANI中.
訴訟代理人  孫則芳律師
被      告  甲○○
            乙○○
上  一  人
訴訟代理人  涂惠民律師
被      告  丁○○
            戊○○
上列當事人間請求損害賠償等事件，本院於民國98年4月29日言
詞辯論終結，判決如下：
    主  文
原告之訴及假執行之聲請均駁回。
訴訟費用由原告負擔。
    事實及理由
一、按訴狀送達後，原告不得將原訴變更或追加他訴。但擴張或
    減縮應受判決事項之聲明者，不在此限。民事訴訟法第255
    條第1項第3款定有明文。本件原告原起訴聲明請求：(一)被告
    等應連帶賠償原告BUDIATIRAMLI（中文姓名：丙○○，下稱
    丙○○）新臺幣（下同）1,137,500元，及自起訴狀繕本送
    達之翌日起至清償日止，按年息5%計算之利息；(二)被告等應
    連帶給付原告SURYANI（中文姓名：己○○，下稱己○○）
    1,040,000元，及自起訴狀繕本送達之翌日起至清償日止按
    年息5%計算之利息。嗣於民國97年12月10日具狀減縮其聲明
    為(一)被告等應連帶賠償原告丙○○1,137,500元，及自起訴
    狀繕本送達之翌日起至清償日止，按年息5%計算之利息；(二)
    被告等應連帶給付原己○○840,000元，及自起訴狀繕本送
    達之翌日起至清償日止按年息5%計算之利息，核其所為聲明
    之變更，係屬減縮應受判決事項之聲明，合於前開規定，應
    予准許，先予敘明。
二、本件被告戊○○經合法通知，未於言詞辯論期日到場，核無
    民事訴訟法第386條所列各款情形，爰依原告之聲請，由其
    一造辯論而為判決。
三、原告起訴主張：緣被告甲○○為頂好人力資源管理顧問有限
    公司（下稱頂好公司）之負責人，與其子即被告乙○○共同
    經營頂好公司，被告丁○○、戊○○則為頂好公司之受僱人
    ，負責外籍勞工之管理、翻譯等事宜，被告等不思正當經營
    外勞仲介業務，卻與印尼當地仲介掛勾，欺騙印尼女子辦理
    假結婚來臺工作為臺灣政府允許之方式，原告丙○○與己○○為印尼籍人士，因為被告等所欺騙而同意辦理假結婚，再
    由被告等以假結婚之相關虛偽不實文件，代為辦理原告二人
    入境臺灣之手續，被告等於原告等入境臺灣後，則仲介原告
    等至不同雇主處工作，並約定原告每月之薪資中須將部分交
    付被告；又於原告入境臺灣後，將原告之護照、居留證等文
    件加以扣留。原告每日工作超過10小時，惟經被告抽成後，
    原告等所得薪資甚低，原告丙○○因工作過度勞累而自雇主
    處逃跑，嗣為被告強制帶回拘禁，並施以肉體及精神虐待，
    要求原告丙○○必須匯款予被告後，始予釋放。被告等偽造
    文書及妨害原告丙○○自由之行為，業經臺灣臺北地方法院
    檢察署（下簡稱臺北地檢署）以96年度偵字第25799號、97
    年度偵字第409號併案送本院刑事庭審理中，而被告等前開
    扣留原告丙○○護照及居留證、拘禁及恐嚇原告丙○○等不
    法侵害原告丙○○之權利之行為，造成原告丙○○身心受創
    至鉅，原告丙○○自得依民法第184條、第185條及第195 條
    之規定，請求被告等連帶賠償原告丙○○非財產上之損害賠
    償50萬元；又被告抽取不法利益及苛扣原告之薪水之行為，
    違反勞動基準法第6條，亦構成侵權行為及不當得利，是原
    告丙○○及己○○自得依民法第184條、第185條之規定，請
    求被告等連帶賠償原告等所受之損害，並依民法第179條之
    規定，請求被告等返還相當於被苛扣之薪資之不當得利。其
    中原告丙○○來台後第1年（12個月）每月僅取得7,000元，
    第2、3年及第4年前4個月（共28個月）每月僅取得12,000元
    ，最後1個半月，則分別取得15,000元及7,500元，然原告丙○○之雇主給付之薪資為第1年至第3年前9個月（共33個月
    ）每月給付25,000元，嗣調高薪資為每月30,000元，故原告
    丙○○遭剋扣之薪資共計為637,500元（｛（25,000-7,000
    ）×12+（25,000-12,000）×21+（30,000-15,000）+（
    15,000-0000｝=637,500）；而原告己○○來台後第1年每月
    僅取得7,000元，第2年每月取得12,000元，第3及第4年則每
    月取得15,000元，然原告己○○之薪資，第1年為25,000元
    、第2年為26,000元、第3年為32,000元、第4年為36,000元
    ，故原告己○○遭被告等剋扣之金額為840,000元（｛（25,
    000- 7,000）×12+（26,000 -12,000）×12+（32,000-15,
    000）X12+（36,000-15,000）X 12｝=840,000）。是原告丙○○、己○○分別得向被告請求賠償或返還之不當得利金額
    為637,500元及840,000元等語。並聲明：(一)被告等應連帶賠
    償原告丙○○1,137,500元，及自起訴狀繕本送達之翌日起
    至清償日止，按年息5%計算之利息；(二)被告等應連帶給付原
    己○○840,000元，及自起訴狀繕本送達之翌日起至清償日
    止按年息5%計算之利息；(三)願供擔保請准宣告假執行。
四、被告之答辯：
（一）被告甲○○部分：伊僅係頂好公司名義上之負責人，並未
      在頂好公司上班，亦無參與頂好公司業務，係伊兒子即被
      告乙○○欲成立公司，伊始應允為頂好公司負責人，頂好
      公司業務均為被告乙○○負責處理，且被告並未對原告施
      以拘禁、虐待等語，並答辯聲明：(一)原告之訴及假執行之
      聲請均駁回；(二)如受不利之判決，願供擔保請准宣告免為
      假執行。
（二）被告乙○○部分：原告二人均係自願到臺灣工作，被告否
      認曾對原告丙○○施以拘禁、虐待、妨害自由等行為，而
      原告丙○○主張被告曾對原告施以拘禁、虐待、妨害自由
      等行為並未提出任何證據，僅憑其口述，及訴外人蘇甘帝
      在刑事偵查中之供述筆錄為證，然原告陳立南及訴外人蘇
      甘帝於刑事偵查之供述前後矛盾，且原告陳立南之雇主亦
      於刑事案件證明原告之指述不實，是原告丙○○之主張顯
      不足採信；又原告二人固稱被告剋扣其薪資，然其並未提
      出其歷任雇主給付薪資金額之證據，且原告丙○○亦自承
      曾逃跑自覓工作近一年，該等期間內被告不知其在何處工
      作，如何能剋扣其薪資，顯見原告等並未就其主張盡舉證
      責任。另原告稱被告扣留其護照部分，被告亦否認之，其
      護照係由其自行保管，否則其如何持護照辦理居留或延長
      居留事宜，況原告己○○曾於94年間出境後再返台，是原
      告之主張均顯不可採信等語。並答辯聲明：(一)原告之訴及
      假執行之聲請均駁回；(二)如受不利之判決，願供擔保，請
      准宣告免為假執行。
（三）被告丁○○部分：伊僅係頂好公司之員工，負責翻譯之工
      作，有關原告二人之薪資及其他事項，伊均不了解；而原
      告就其主張僅憑口述，並未舉證等語。並答辯聲明：(一)原
      告之訴及假執行之聲請均駁回；(二)如受不利之判決，願供
      擔保，請准宣告免為假執行。
（四）被告戊○○經合法通知，未於言詞辯論期日到場爭執，亦
      未提出任何書狀作何聲明或陳述。
五、本件原告己○○、丙○○為印尼籍人士，於92年5月26日於
    印尼西爪哇省分別與訴外人即我國國籍之林宋和、陳錦光辦
    理虛偽不實之結婚登記，並分別於93年3月8日、92年8月15
    日以依親之名義進入臺灣地區工作，並分別於96年11月29日
    、96年11月28日向警察局報案等事實，為兩造所不爭執，並
    有臺北地檢察署96年度偵字第25799號、97年度偵字第409號
    移送併辦意見書附卷可稽（見本院卷第88至91頁），自堪信
    為真實。而原告主張伊二人進入臺灣後至其向警察報案之日
    止，除丙○○逃跑之期間外，其餘期間原告二人均由被告等
    介紹工作，然被告等於為其介紹工作時，違反勞動基準法第
    6條之規定，剋扣其薪資，構成侵權行為及不當得利，另被
    告等違法拘禁原告丙○○，妨害其自由之行為亦構成侵權行
    為云云，被告則執前詞否認之，是本件爭點厥為：(一)被告等
    是否有拘禁原告丙○○、扣留原告丙○○之護照及居留證、
    對原告南立施以肉體及精神虐待之共同侵權行為，從而應依
    民法第184條、第185條、第195條之規定，對原告丙○○負
    連帶損害賠償責任？(二)被告等是否有介入原告二人之勞動契
    約抽取不法利益及苛扣原告二人之薪水之行為，違反勞動基
    準法第6條，而構成侵權行為及不當得利？如有則原告等得
    請求賠償及返還之金額為何？本院就前開爭點分別審酌如下
    ：
（一）按因故意或過失，不法侵害他人之權利者，負損害賠償責
      任。故意以背於善良風俗之方法，加損害於他人者亦同；
      數人共同不法侵害他人之權利者，連帶負損害賠償責任﹔
      不能知其中孰為加害人者，亦同。造意人及幫助人，視為
      共同行為人。民法第184條第1項、第185條分別定有明文
      。次按，不法侵害他人之身體、健康、名譽、自由、信用
      、隱私、貞操，或不法侵害其他人格法益而情節重大者，
      被害人雖非財產上之損害，亦得請求賠償相當之金額。民
      法第195條第1項前段亦定有明文。再按，當事人主張有利
      於己之事實者，就其事實有舉證之責任。但法律別有規定
      ，或依其情形顯失公平者，不在此限。民事訴訟法第277
      條定有明文。又負舉證責任之當事人，須證明至使法院就
      該待證事實獲得確實之心證，始盡其證明責任（最高法院
      93年台上字第2058號判決意旨參照）。民事訴訟如係由原
      告主張權利者，應先由原告負舉證之責。若原告先不能舉
      證，證實自己主張之事實為真實，則被告就其抗辯事實即
      令不能舉證，或其所舉證據尚有疵累，亦應駁回原告之請
      求（最高法院17年上第917號判例意旨參照）。再者，刑
      事訴訟所調查之證據，及刑事訴訟判決所認定之事實，於
      獨立之民事訴訟程序無拘束力，因此當事人於刑事法院所
      為不利於己之陳述，當事人非當然受其拘束，苟當事人於
      民事庭所為之攻擊、防禦方法，然當事人就待證事實，舉
      刑事訴訟中所使用之證據為其立證方法，諸如聲請訊問刑
      事被告、刑案證人或調查刑案之證物時，則非法所不許。
      倘確屬重要，民事法院即應予以調查，俾審認其主張事實
      之有無。此與單純以刑事判決認定之事實，或調查之證據
      ，作為民事訴訟程序認定事實之基礎，並不相同（最高法
      院87年度台上字第1653號、95年台上字第1830號判決意旨
      參照）。
（二）原告丙○○固主張被告等有對之施以拘禁、虐待等侵害其
      權利之不法行為云云，然被告等均否認有前開不法行為。
      經查，就被告等為原告二人辦理以假結婚方式申請來臺工
      作及被告等妨害原告丙○○自由等犯罪事實，雖經臺北地
      檢察署以96年度偵字第25799號、97年度偵字第409號移送
      併辦意見書移送併入本院刑事庭96年度訴字第964號妨害
      自由等案件併案審理中，然依前開（一）之說明，刑事訴
      訟程序中所調查之證據對本件民事訴訟程序尚無拘束力；
      且原告丙○○對於其主張被告乙○○扣留其護照及居留證
      、將其拘禁於被告甲○○家地下室、廁所等處，並親自或
      由他人毆打伊等，並未提出任何驗傷證明、或其他證明文
      件以實其說，且其關於其係如何為被告乙○○找到並帶至
      被告甲○○家中拘禁乙節，於偵查中陳稱係因被告曹啟渡
      威脅另一名知其下列之印尼女子供出其下落，或有朋友打
      電話問她在何處工作，因而遭被告乙○○抓到，於審判中
      則陳稱係遭僱主的先生帶給被告乙○○及丁○○（見臺北
      地檢署96年度偵字第25799號卷宗第20頁、第42頁、本院
      刑事庭96年度訴字第964號卷三頁第97年8月21日審判筆錄
      第12頁，見外放之影印卷【下同】），其說詞反覆，則其
      主張尚有可疑，顯難遽採。另原告丙○○固提出訴外人蘇
      甘帝於偵查中訊問筆錄為證，然查，前開筆錄係訴外人蘇
      甘帝於前開刑事案件中之陳述，且訴外人蘇甘帝係主張其
      係於94年7月6日遭被告乙○○、戊○○以治療牙痛為由帶
      回拘禁、毆打（見本院卷第89頁背面至90頁），而訴外人
      簡伯安於前開刑事案件中之證言，則為訴外人蘇甘帝係於
      94 年6月9日後二日為被告乙○○帶走約一個星期左右（
      見本院刑事庭96年訴字第964號妨害自由等案件98年4月9
      日審判筆錄第5頁），訴外人簡伯安及蘇甘帝之前開證言
      於時間點上顯有矛盾，是訴外人蘇甘帝於前開刑事案件之
      陳述亦不足採信。而原告丙○○復未提出其他證據以實其
      說，亦未聲請調查其他證據或訊問刑事訴訟程序中之證人
      ，使本院就其前開主張得形成確實之心證，是原告丙○○
      前開主張自不足取，其請求即應予駁回。
（三）本件原告固主張被告等違反勞動基準法第6條之規定剋扣
      其薪資，是原告丙○○、己○○得分別依侵權行為損害賠
      償請求權及不當得利返還請求權，請求被告請求賠償或返
      還其所剋扣之薪資云云。然查，原告等就其來臺期間分別
      受僱於何人、其歷任雇主給付之薪資金額為何、其受僱之
      期間起迄日期等事實均未提出任何說明及證據以實其說，
      僅空言主張原告丙○○之雇主給付薪資為第1年至第3年前
      9個月（共33個月）每月給付25,000元，之後則調高薪資
      為每月30,000元，原告己○○之薪資，第1年為25,000元
      、第2年為26,000元、第3年為32,000元、第4年為36,000
      元云云，其等並未證明其確實受有如何之薪資之損害，則
      其主張自無足取。又原告等雖提出之訴外人頂好公司與訴
      外人張智明之人力派遣合約書主張其每月薪資至少為
      25,000元，並以被告乙○○於臺灣臺北地方法院檢察署之
      訊問筆錄主張被告乙○○已承認其向原告之僱主收取原告
      之薪資云云，然查，前開人力派遺合約書（見本院卷第
      173頁）上並未載訴外人頂好公司代訴外人張智明所募勞
      工為原告，原告亦未舉證其曾受僱於訴外人張智明，是其
      據前開人力派遣合約書主張其薪資為25,000元，自不足採
      ，再者，前開筆錄係於另案刑事偵查程序中所為，而民事
      訴訟法第279條第1項係規定「當事人主張之事實，經他造
      於準備書狀內或言詞辯論時或在受命法官、受託法官前自
      認者，無庸舉證」，是前開訊問筆錄並不生被告乙○○自
      認之效果，而被告於本件中否認原告之前開主張，原告復
      未能提出其他證據以實其說，是原告主張依不當得利及侵
      權行為之法律關係請求被告給付所扣留之薪資，亦不足取
      ，而應予駁回。
六、綜上所述，原告丙○○既未能舉證證明被告等確有拘禁、虐
    待伊之不法侵權行為；原告丙○○及己○○亦未能證明被告
    等確有違反勞動基準法第6條之規定剋扣其薪資，致其受有
    何損害，則原告丙○○依民法第184條、第185條及第195 條
    之規定，請求被告等連帶賠償原告丙○○非財產上之損害賠
    償50萬元及原告丙○○及己○○依民法第184條、第185條之
    規定，請求被告等連帶賠償原告等所受之損害，並依民法第
    179條之規定，請求被告等返還相當於被苛扣之薪資之不當
    得利，均為無理由，而不應准許。原告之訴既經駁回，其假
    執行之聲請即失所附麗，併駁回之。
七、本件事證已明，兩造其餘攻擊防禦方法及所提之證據，核與
    判決結果無影響，毋庸再予一一論述，附此敘明。
八、據上論結，原告之訴為無理由，依民事訴訟法第385條第1項
    前段、第78 條、第85條第1項，判決如主文。
中    華    民    國    98    年    5     月    20    日
                  民事第三庭    法  官  丁蓓蓓
以上正本係照原本作成。
如對本判決上訴，須於判決送達後20日內向本院提出上訴狀。
中    華    民    國    98    年    5     月    20    日
                                書記官  林蓮女


司法院資訊處製作；財團法人民間司法改革基金會備份。
